臺灣高雄地方法院刑事判決　　　　　　 94年度簡上字第193號
上　訴　人
即　被　告　乙○○○女　51歲.
上列上訴人因商標法案件，不服本院高雄簡易庭93年度簡字第
5303 號 中華民國93年12月3 日第一審判決（聲請簡易判決處刑
案號：93年度偵字第19796 號），提起上訴，本院管轄之第二審
合議庭進行通常程序後，為第一審判決如下：
    主  文
原判決撤銷。
乙○○○無罪。
    理  由
一、公訴意旨係以：上訴人即被告乙○○○明知商標註冊證第19
    4784號「長壽LONG LIFE 及圖」、商標註冊證第0000000 號
    「長壽及圖」、聯合商標註冊第00000000號「長壽」、聯合
    商標註冊第00000000號「LONG LIFE 」、商標註冊證第0000
    0000號「Gentle」、聯合商標註冊證第00000000號「長壽Ge
    ntle」等商標圖樣，係臺灣菸酒股份有限公司（下稱臺灣菸
    酒公司），依法向我國經濟部智慧財產局（原經濟部中央標
    準局，民國88年1 月26日改制為經濟部智慧財產局）申請註
    冊取得商標專用權，均核准使用於商標法施行細則第27 條
    第18類、第34類之各類菸、菸草等其他應屬本類之商品上，
    迄今均仍在專用期間內，又該等商標專用權人所生產之長壽
    黃硬盒香菸、長壽尊爵硬盒低淡菸，在國內外行銷多年，品
    質著有信譽，廣為業界及一般消費大眾所共知，未經商標權
    人之授權，不得販賣同一商品使用相同於他人註冊商標圖樣
    之香菸，詎被告竟意圖營利，基於概括犯意，於民國93年9
    月2 日中午12時許，自一位姓名、年籍不祥之男子，分別以
    長壽黃硬盒菸1 條（10包）新台幣（下同）325 元、長壽尊
    爵硬盒低淡菸1 條365 元之價格，購入仿冒之長壽黃硬盒菸
    、長壽尊爵硬盒低淡菸，並意圖欺騙他人，自同日起，連續
    在高雄縣林園鄉○○路與文賢南路口麥當勞前其所經營之「
    Ｅ９」檳榔攤，將上開仿冒香菸轉買予不特定之人。為警於
    93年9 月3 日11時30分許在上址扣得如附表所示香菸，經送
    驗後確定為仿冒品而查獲，因認被告涉犯商標法第82條明知
    為仿冒商品販賣罪嫌。
二、按犯罪事實應依證據認定之，無證據不得認定其犯罪事實；
    又不能證明被告犯罪，應諭知無罪之判決，刑事訴訟法第15
    4 條第2 項及第301 條第1 項前段分別定有明文。又按刑事
    訴訟法上所謂認定犯罪事實之證據，係指足以認定被告確有
    犯罪行為之積極證據而言，如未能發現相當證據或證據不足
    以證明，自不能以推測或擬制之方法，以為裁判基礎，最高
    法院29年上字第3105號及40年台上字第86號分別著有判例；
    而認定不利於被告之事實，須依積極證據，苟積極證據不足
    為不利被告之認定時，即應為有利於被告之認定，更不必有
    何有利之證據，亦有最高法院30年上字第816 號判例可資參
    照。再按商標法第82條之規定，係以行為人明知為商標法第
    81條所示之仿冒他人商標商品而仍販賣、意圖販賣而陳列、
    輸出或輸入為其犯罪構成要件，行為人除須在客觀上須有販
    賣、意圖販賣而陳列、輸出或輸入之行為外，就其所販賣、
    意圖販賣而陳列、輸出或輸入者係屬商標法第八十一條所示
    之仿冒他人商標商品一節，在主觀上仍須具備「明知」之要
    件，所謂明知係指直接之故意而言（最高法院69年度台上字
    第595 號判例參照），此所稱之「明知」，乃指行為人對於
    所販賣之商品係仿冒他人商標商品之事實有所認識，明知並
    有意使其發生者而言，設若行為人主觀上對所販賣之商品係
    仿冒他人商標商品之事實並不知情，應非本罪所欲規範處罰
    之對象。
三、聲請簡易判決處刑意旨認被告涉犯明知仿冒商品而販賣罪嫌
    ，無非係以於被告經營之檳榔攤內，所查扣如附表所示之黃
    色長壽硬盒菸、長壽尊爵硬盒低淡菸係仿冒香煙，且被告無
    法交代購買香菸之來源，資為論罪依據。訊據被告堅決否認
    有何明知仿冒商品而販賣罪嫌，辯稱：該扣案香菸係於93年
    9 月2 日，以黃色長壽硬盒菸一條325 元、長壽尊爵硬盒低
    淡菸1 條365 元，向前來兜售之不知年籍姓名之男子購入，
    伊不知係仿冒香煙等語。經查：
  (一)警方會同臺灣菸酒公司職員於93年9 月3 日上午11時30分許
    ，在高雄縣林園鄉○○路與文賢南路口麥當勞前被告所經營
    之「Ｅ９」檳榔攤，查扣得如附表所示香菸，且經送臺灣菸
    酒公司內埔菸廠鑑定所出具之鑑定函一份，認非屬該公司生
    產之香煙，而係仿冒該公司商標註冊證第194784號「長壽LO
    NG LIFE 及圖」、商標註冊證第0000000 號「長壽及圖」、
    聯合商標註冊第00000000號「長壽」、聯合商標註冊第0000
    0000號「LONG LIFE 」、商標註冊證第0000000 號「Gentle
    」、聯合商標註冊證第00000000號「長壽Gentle」等商標圖
    樣之香菸等情，業據證人甲○○於警詢及本院審理中證述詳
    盡（詳警卷第5 頁至7 第頁；本院94年8 月4 日審理筆錄）
    ；且有臺灣菸酒公司內埔菸廠93年9 月8 日臺菸酒內菸品字
    第0930003799號函、扣押筆錄、扣押物品目錄表、扣押物品
    收據、查獲現場照片及商標證附警訊卷可參（詳警訊卷第8
    至10頁、第12頁、第19頁至第31頁）。
  (二)然本案查扣長壽黃硬盒菸、長壽尊爵硬盒低淡菸經本院函詢
    臺灣菸酒公司鑑定為仿冒品依據，經該公司函覆稱：「本案
    長壽黃硬盒菸、長壽尊爵硬盒低淡菸外觀包裝與臺灣菸酒公
    司產品無明顯差異，然菸包密碼、包裝材料、方式及印刷均
    有不同，必須透過檢驗設備檢驗」，此有臺灣菸酒股份有限
    公司高雄營業處94年6 月10日臺菸酒高營政字第0940002367
    號函及所附臺灣菸酒公司內埔菸廠94年6 月6 日臺菸酒內菸
    品0940002477號函在卷可證（本院卷26、27頁）。職此，被
    告僅係販賣香菸業者，未受有辨別菸品真偽之訓練，更無機
    器檢驗設備，顯無法依扣案香菸外觀辨別真偽，是就外觀而
    言，被告所辯無法辨識菸品真偽，應屬合理。
  (三)再就長壽黃硬盒菸、長壽尊爵硬盒低淡菸進價及進貨管道，
    業經證人甲○○於本院證述：「開放後本公司的香菸配售的
    點，是只要申請客戶卡來向本公司營業處、所、站就能以批
    發價格購買。客戶卡要有營利事業登記證、身份證影本才能
    申請。客戶卡的客戶購買沒有數量限制。客戶卡的客戶大量
    購買並無優惠價差，但是專案促銷時才另外會有折扣優惠或
    是搭贈香菸。批發價格是長壽黃硬盒菸每包32.2元、長壽尊
    爵硬盒低淡菸每包36元」等語明確（本院94年8 月4 日審理
    筆錄），並有上開臺灣菸酒股份有限公司高雄營業處94年6
    月10日臺菸酒高營政字第0940002367號函在卷可證。參以臺
    灣菸酒公司中盤批發商之進價，既為長壽黃硬盒菸一條為32
    2 元、長壽尊爵硬盒低淡菸一條360 元，則被告零售商以黃
    色長壽硬盒菸一條325 元、長壽尊爵硬盒低淡菸1 條365 元
    之價格進貨，價格上已容有中盤商合理利潤之空間，尚非以
    不合理之低價購入；又被告雖自承本次購入價格較以往向批
    發商「珍珍」、「林好」購買之黃色長壽硬盒菸1 條330 元
    、長壽尊爵硬盒低淡菸1 條370 元之價格，各便宜5 元，然
    坊間中盤批發商或為促銷或吸引顧客，稍有降低利潤而在價
    格上稍有折讓，應屬正常，佐以申請客戶卡者均可向臺灣菸
    酒公司營業處（所、站）以批發價進貨，堪認臺灣菸酒公司
    之中盤批發商在資格上顯無特殊限制，且一般菸酒行亦常有
    以銷售員至各零售點推銷方式銷售香菸，被告僅係偶因缺貨
    ，適有推銷員到訪推銷，並非長期向該推銷員購買香菸，因
    而對推銷員之姓名不復記憶，應非難以想像之事，自無從以
    被告之進價或無法提供推銷員年籍資料，則遽認被告知悉扣
    案香菸為仿冒品。
  (四)販賣物品者因時常接觸該商品，固較平常人易於辨別該商品
    真偽，但是否即具有辨識仿冒商品之能力，尚無必然之絕對
    關係，此觀之人們及銀行行員經常接觸鈔票，但誤收偽鈔之
    情形，亦所在所有，即可知之。而販賣香煙者雖然時常與香
    煙接觸，但如即推論其具有辨別仿冒香煙之能力，即嫌速斷
    ，此時尚應輔助其他客觀事實如外觀、價格等藉以判別其是
    否知悉所販賣者係屬仿冒香煙。本案扣案之仿冒香菸外觀上
    難以辨別為仿品，且被告所購價格並非顯不合理，業如前述
    ，是被告辯稱：因香菸缺貨，適有推銷員到訪推銷便購入一
    條，每條進價只比平日向中盤商進價便宜5 元，不知道購得
    之香菸是假的等語，不悖常情，應堪採信。
四、綜上所述，被告辯解，尚屬可採，自難僅因扣案香菸經鑑定
    確屬偽造，即遽認被告明知為仿冒香菸而販賣，公訴人所舉
    之證據不足證明被告有商標法第82條之犯行，此外，復查無
    其他積極具體事證足資證明被告確有公訴人所指犯行，被告
    之犯罪不能證明，依法應為無罪判決之諭知。被告以原審判
    決不當為由而提起上訴，其上訴有理由，應由本院將原判決
    撤銷改諭知無罪之判決。
五、末按適用簡易判決處刑之案件，所科之刑以宣告緩刑、得易
    科罰金之有期徒刑及拘役或罰金為限，此觀刑事訴訟法第
    378 條、第449 條第3 項規定甚明。又刑事訴訟法第455 條
    之1 第3 項規定，對於簡易判決之上訴，準用同法第3 編第
    1 章及第2 章之規定。是管轄第2 審之地方法院合議庭受理
    簡易判決上訴案件，應依通常程序審理。其認案件有刑事訴
    訟法第452 條所定第一審應適用通常程序審判而不得適用簡
    易程序審判之情形者，應撤銷原簡易判決，逕依通常程序為
    第一審判決，此為法院辦理刑事訴訟簡易程序案件應行注意
    事項第14點所明定。本件經本院合議庭審理後認為應為被告
    無罪之判決，係刑事訴訟法第452 條所定之同法第451 之1
    第4 項但書第3 款之情形，參照前揭說明，本院合議庭應逕
    依通常程程序審理後，而為第一審判決。
據上論斷，應依刑事訴訟法第455 條之1 第1 項、第3 項、第36
9 條第1 項前段、第364 條、第301 條第1 項，判決如主文。
本案經檢察官丙○○到庭執行職務。
中　　華　　民　　國　　94　　年　　8 　　月　　18　　日
                  刑事第十六庭  審判長法　官  施柏宏
                                      法　官  洪能超
                                      法  官  陳億芳
以上正本證明與原本無異。
不得上訴。
中　　華　　民　　國　　94　　年　　8 　　月　　19　　日
　　　　　　　　　　　　　　　　　　　書記官  林國龍
附表：
┌──┬───────────┬────────┬───────────┐
│編號│　　品　　　　 名　　 │　數量　　　　　│　　　商標權人　　　　│
├──┼───────────┼────────┼───────────┤
│一　│長壽黃硬盒香菸　　　　│9包　　　　　　 │台灣菸酒股份有限公司　│
├──┼───────────┼────────┼───────────┤
│二　│長壽尊爵硬盒低淡菸　　│8包　　　　　　 │同上　　　　　　　　　│
└──┴───────────┴────────┴───────────┘
